臺灣彰化地方法院民事判決　94年度訴字第142號
原　　　告　己○○
訴訟代理人　李淵源律師
複代理人　　楊振芳律師
被　　　告　乙○○
　　　　　　丁○○
　　　　　　丙○○
　　　　　　　　　　　　號
　　　　　　戊○○
　　　　　　甲○○○
上列當事人間請求遷讓房屋等事件，本院於民國94年9月16日言
詞辯論終結，判決如下：
    主  文
被告乙○○、丁○○、丙○○、戊○○、甲○○○應將坐落彰化
縣員林鎮○○段第411之2地號土地上，如附圖所示編號2、面積
29平方公尺土地上之建物拆除，並將上開土地返還予原告。
被告乙○○應自坐落彰化縣員林鎮○○段第411之2地號土地上，
如附圖所示編號1、面積29平方公尺土地上建物門牌號碼彰化縣
員林鎮○○路521號之房屋遷讓返還予原告。
被告乙○○應給付原告新台幣參萬捌仟貳佰柒拾伍元，並自民國
94年7月8日起至清償日止，按年利率5%計算之利息，以及自民國
94年7月1日起至返還如附圖所示編號1、面積29平方公尺土地上
建物門牌號碼彰化縣員林鎮○○路521號之房屋之日止，按月給
付原告新台幣柒仟陸佰伍拾伍元。
訴訟費用由被告乙○○負擔百分之五，餘由被告乙○○、丁○○
、丙○○、戊○○、甲○○○連帶負擔。
本判決第一項於原告以新台幣捌拾肆萬元為被告等供擔保後，得
假執行；但被告等如於執行標的物拍定、變賣或物之交付前，以
新台幣貳佰伍拾壹萬參仟玖佰貳拾參元為原告預供擔保，得免為
假執行。
本判決第二項於原告以新台幣參萬伍仟元為被告乙○○供擔保後
，得假執行；但被告乙○○如於執行標的物拍定、變賣或物之交
付前，以新台幣壹拾萬參仟伍佰元為原告預供擔保，得免為假執
行。
本判決第三項於原告以新台幣壹萬參仟元為被告乙○○供擔保後
，得假執行；但被告乙○○如於執行標的物拍定、變賣或物之交
付前，以新台幣參萬捌仟貳佰柒拾伍元為原告預供擔保，得免為
假執行。
    事實及理由
一、本件原告原起訴被告乙○○應就如附圖所示編號1土地上建
    物遷讓返還予原告，如附圖所示編號2土地上之建物拆除，
    並將該部分土地返還予原告，嗣追加被告丁○○、丙○○、
    甲○○○、戊○○亦應就如附圖所示編號2土地上之建物拆
    除，並將該部分土地返還予原告，以及被告乙○○應給付原
    告新台幣（下同）38275元並自94年7月8日起至清償日止，
    按年息百分之五計算之利息，及自94年7月1日起至返還如附
    圖所示編號1土地上建物之日止，按月給付7655元，其訴之
    追加，合於民事訴訟法第255條第1項第2、5、7款之規定，
    其訴之追加應屬合法。又本件被告丁○○、丙○○、甲○○○、戊○○經合法通知，未於言詞辯論期日到場，核無民事
    訴訟法第386條各款所列情形，爰依原告之聲請，由其一造
    辯論而為判決。
二、原告主張：坐落彰化縣員林鎮○○段第411之2地號土地，及
    如附圖所示編號1部分土地上之建物即門牌號碼彰化縣員林
    鎮○○路521號房屋，係原告向彰化縣員林鎮公所標購取得
    ，被告乙○○並無任何權源卻占有上開房屋，故依民法第
    767條規定請求被告乙○○遷讓交還系爭房屋；被告乙○○
    與員林鎮公所就上開房地簽定之租賃契約已於民國92年12月
    31 日期滿，經員林鎮公所於93年1月31日通知被告乙○○搬
    遷，被告乙○○已於同年月12日收受該函，縱使員林鎮公所
    於租期屆滿後向被告乙○○收取使用補償金，無民法第451
    條不定期租賃關係之適用；另員林鎮公所未依租賃契約第11
    條規定通知被告乙○○承購租賃物，因租約屆滿在先，被告
    乙○○已非承租人，自無租賃契約第11條及彰化縣縣有財產
    管理自治條例第50條第1項第3款之適用，況且此等優先購買
    僅為債權性質，不得對抗原告，又因員林鎮公所本來是將上
    開房屋出租予被告乙○○，而非將土地出租予被告乙○○建
    屋，亦無土地法第104條之適用；至於被告乙○○所引用之
    彰化縣縣有財產管理自治條例，係彰化縣政府為統一管理縣
    有財產而定之內規，上開系爭房地為員林鎮公所所有，並非
    縣有財產，自無該條例之適用，被告乙○○在行使優先購買
    權取得系爭房地所有權之前，仍屬無權占有；又系爭建物如
    附圖所示編號2部分土地上之建物，為被告之被繼承人游培
    所建，已為被告等人繼承，則被告等人共有如附圖所示編號
    2 部分土地上建物無權占有系爭土地，被告等應將該部分之
    地上建物拆除，並將土地返還予原告；原告自94年2月1日取
    得系爭土地所有權，系爭土地於93年申報地價每平方公尺新
    台幣（下同）31,675元，被告乙○○無權占有如附圖編號1
    部分之系爭土地29平方公尺，受有相當於租金之利益每月
    7655 元（31675×29×0.1÷12＝7655），故原告得依土地
    法第一百零五條、第九十七條規定，請求自94年2月起至6月
    止所受相當於法定租金之不當得利38275元，並自94年7月8
    日起至清償日止，按年息百分之五計算之利息，及自94年7
    月1日起至返還系爭土地之日止，按月給付7655元，故除供
    擔保金額外，求為判決如主文所示，並願供擔保宣告假執行
    等語。
三、被告乙○○辯稱：系爭坐落彰化縣員林鎮○○段第411之2地
    號土地，及門牌號碼彰化縣員林鎮○○路521號房屋，現為
    彰化縣員林鎮公所有，自日據時代被告之父即向日人承租，
    光復後政府接收為臺中縣所有，嗣改制為彰化縣所有再變更
    為員林鎮公所所有，家父過世後由伊繼承繼續承租，因該屋
    於48年八七水災時部分受損，經家父依規定重建如附圖所示
    編號2部分，編號1部分為鎮有房屋並為修建，原租期至92年
    12 月31日屆滿，然伊繼續居住使用，鎮公所亦繼續開出93
    年度上下期租金繳款書供伊繳納，伊有繳納，員林鎮公所函
    通知伊稱：「於未收回前仍為使用者，按租金方式繳納使用
    補償金」，可知員林鎮公所同意伊繼續使用租賃物，按租金
    繳納使用補償費，依民法第451條視為不定期限繼續租約，
    故依同法第425條規定租賃關係移轉於原告而不消滅，又依
    租賃契約第11條及彰化縣縣有財產管理自治條例第50條第1
    項第3款規定：出租房屋及土地標售時，承租人有依得標價
    格優先購買之權，且依土地法第104條：基地出賣時，承租
    人有依同一條件優先購買之權，標售公告亦載明：「：：及
    彰化縣縣有財產管理自治條例：：」，足見有該條例適用，
    員林鎮公所未將標售價格通知伊，竟移轉所有權予原告，伊
    知悉後於94年1月17日以存證信函向員林鎮公所主張優先承
    買權，故員林鎮公所與原告之間買賣移轉登記應撤銷，員林
    鎮公所予原告之買賣牴觸彰化縣縣有財產管理自治條例第50
    條之一而無效，縱認買賣非無效，原告與員林鎮公所亦應負
    侵權行為賠償責任，伊亦得依土地法第104條第2項對抗原告
    ；又如附圖所示編號2部分係家父所建，非伊所建，伊無處
    分之權能，原告訴請伊拆除依法不合；另土地法第97條、
    105條規定之租金以不超過申報地價年息百分之十為限，原
    告竟按百分之十計算，顯有未合，又系爭房屋陳舊，近年百
    業蕭條生意難為，原告按年息百分之十請求返還不當得利，
    顯然過高，原告標購系爭房地，經員林鎮公所於94年2月14
    日點交，原告取得使用權始於此時，竟請求自94年2月1日起
    之不當得利，依法不合，原告於94年2月23日起訴，竟請求2
    月至6月之不當得利，顯乏法律依據；被告丁○○、丙○○
    、甲○○○、戊○○並未繼承游培之遺產，對系爭房地無權
    利義務可言，其追加之訴不合法，故聲明求為駁回原告之訴
    假執行之聲請等語。
    被告丁○○、丙○○、甲○○○、戊○○未於言詞辯論期日
    到場，惟提出書狀陳述略以：附圖所示編號2面積29平方公
    尺是土地或建物，未見敘明，理由顯有欠缺，系爭房屋為家
    父於48年八七水災後依重建規定重建，依土地法104條規定
    家父或繼承人應有優先承買權，員林鎮公所未通知優先買權
    人及移轉登記予原告，依土地法第104條第2項，此一買賣不
    得對抗優先承買權人，故家父之繼承人得據以對抗原告，繼
    承人之一乙○○於94年1月17日向員林鎮公所聲明願優先承
    買，因此原告訴請拆屋還地為無理由，家父游培於71年2月
    10 日死亡，渠等未繼承取得遺產，如何辦理繼承？原告追
    加渠等為被告，顯乏依據，當事人不適格，故原告之訴為無
    理由，故求為判決駁回原告之訴及假執行之聲請等語。
四、本件首須審究者，為訴外人員林鎮公所與被告之間，就坐落
    彰化縣員林鎮○○段第411之2地號土地，及如附圖所示編號
    1部分土地上之建物即門牌號碼彰化縣員林鎮○○路521號房
    屋之租賃關係何時屆滿？經查：上開房地之租賃契約已於92
    年12月31日期滿之事實，有台灣省彰化縣員林鎮公有房屋租
    賃契約可稽，被告乙○○雖辯稱：租期屆滿後，伊繼續居住
    使用，鎮公所亦繼續開出93年度上下期租金繳款書供伊繳納
    ，伊有繳納，員林鎮公所函通知伊稱：「於未收回前仍為使
    用者，按租金方式繳納使用補償金」，可知員林鎮公所同意
    伊繼續使用租賃物，按租金繳納使用補償費，依民法第451
    條視為不定期限繼續租約等語，惟按租賃定有期限者，其租
    賃關係於期限屆滿時消滅，為民法第450條第1項所明定。而
    同法第451條所謂視為不定期限繼續契約者，須承租人於租
    期屆滿後，仍為租賃物之使用收益，而出租人不即表示反對
    之意思時，始有其適用。如出租人以書面表示於期限屆滿後
    已無租賃關係存在，則顯與民法第451條規定之情形有間，
    縱於其後有收受原承租人支付與租金金額相當之賠償金額，
    亦屬租賃關係消滅後，因租賃物遲延返還所生損害之性質，
    不容原承租人以不定期限繼續契約為爭執。本件訴外人員林
    鎮公所已於93年1月9日發文表示被告乙○○無權占有上開系
    爭房地，更於說明欄內具體表明：「一、台端與本所訂立之
    租賃契約於九十二年十二月三十一日已屆滿。屆滿後台端與
    本所已無租賃關係存在，：：。二、：：請台端於函到後即
    刻騰空及遷出前開租賃物，並自九十三年依月一日起迄交還
    本所租賃物前，繳納本所相當於租金損害之賠償金額。」，
    並於93年1月12日送達被告乙○○，足見訴外人員林鎮公所
    已於相當時期內表示反對之意思，且被告於93年間繳納予員
    林鎮公所之款項，亦經註明為「使用補償金」，已非租金而
    屬與租金金額相當之賠償金額，揆諸前接說明，上開房地之
    租賃契約已於92年12月31日屆滿時消滅，要無民法第451條
    之適用，故被告乙○○所辯租賃關係仍繼續存在云云，當無
    可採。
五、原告主張其向彰化縣員林鎮公所標購取得坐落彰化縣員林鎮
    ○○段第411之2地號土地所有權及如附圖所示編號1部分土
    地上之建物即門牌號碼彰化縣員林鎮○○路521號房屋之處
    分權等事實，有土地登記第一類謄本、彰化縣員林鎮公所函
    、鎮有房地標售點交得標人紀錄、彰化縣員林鎮公所公告等
    在卷可稽，堪信為真實。又原告主張被告乙○○就上開房地
    為無權占有人等語，為被告乙○○所否認，辯稱：伊與員林
    鎮公所就上開房地有不定期限租賃租約，故依同法第425條
    規定租賃關係移轉於原告而不消滅等語，然被告乙○○與員
    林鎮公所之租賃契約已於92年12月31日屆滿時消滅，亦無不
    定期限租賃租關係存在，已如前述，故原告於94年2月1日取
    得上開土地所有權，且於94年2月14日經員林鎮公所將上開
    房地點交予原告時，上開房地已無租賃關係存在，自無從援
    引民法第425條規定認租賃關係移轉於原告，故被告乙○○
    上開所辯，即無可採。又被告乙○○辯稱：依租賃契約第11
    條及彰化縣縣有財產管理自治條例第50條第1項第3款規定：
    出租房屋及土地標售時，承租人有依得標價格優先購買之權
    ，且依土地法第104條：基地出賣時，承租人有依同一條件
    優先購買之權，伊有優先承買權等語，然上開房地於93年12
    月17日公告標售時，上開房地已無租賃關係存在，被告乙○○已非承租人，自與上開優先購買權之要件不符，故被告乙○○所辯伊有優先購買權得對抗原告，員林鎮公所與原告之
    間買賣無效，移轉登記應予撤銷云云，亦無足採。從而，原
    告本於物上請求權請求被告李乙○○應自坐落彰化縣員林鎮
    ○○段第411之2地號土地上，如附圖所示編號1、面積29平
    方公尺土地上建物門牌號碼彰化縣員林鎮○○路521號之房
    屋遷讓返還予原告，為有理由，應予准許。
六、原告主張坐落彰化縣員林鎮○○段第411之2地號土地上，如
    附圖所示編號2、面積29平方公尺土地上之建物為被告之父
    游培所建，已為被告等人繼承，被告等人已無權占有，應將
    此部分地上物拆除，並將土地返還予原告等語。被告乙○○
    辯稱：附圖所示編號2部分係家父所建，非伊所建，伊無處
    分之權能，原告訴請伊拆除依法不合，被告丁○○、丙○○
    、甲○○○、戊○○並未繼承游培之遺產，對系爭房地無權
    利義務等語；被告丁○○、丙○○、甲○○○、戊○○辯稱
    ：渠等未繼承取得遺產，如何辦理繼承？原告追加渠等為被
    告，顯乏依據，當事人不適格等語。按繼承因死亡而開始，
    繼承人於被繼承人之死亡時，除有拋棄繼承或限定繼承外，
    當然承受財產上之一切權權利義務，民法第一千一百四十七
    條、第一千一百四十八條定有明文。是以繼承一經開始，被
    繼承人財產上之一切權利義務，即為繼承人所承受而毋須為
    繼承之意思表示。又按房屋之拆除為一種事實上之處分，未
    辦理所有權第一次登記之房屋原始起造人或受讓人，法律上
    雖未取得所有權，但仍取得事實上之處分權，故起造人或受
    讓人對該未保存建物有處分之權能。查：附圖所示編號2部
    分土地上之建物係被告之父游培所建一節，既為被告所自認
    ，而訴外人游培之繼承人為被告乙○○、丁○○、丙○○、
    甲○○○、戊○○之事實，亦為被告所不爭執，且有戶籍謄
    本可稽，堪信為真實，被告等亦無拋棄繼承或限定繼承之情
    事，故附圖所示編號2部分土地上之建物，應為被告等所繼
    承而取得事實上之處分權，則編號2部分土地上之建物占用
    占用系爭土地已無租賃關係存在，已如前述，則此部分建物
    使用系爭土地既無正當權源，從而，原告本於所有物返還請
    求權，訴請對此部分建物有事實上處分權之被告乙○○、丁○○、丙○○、甲○○○、戊○○等人，將坐落彰化縣員林
    鎮○○段第411之2地號土地上，如附圖所示編號2、面積29
    平方公尺土地上之建物拆除，並將該部分土地交還原告，為
    有理由，亦應准許。
七、原告再主張被告乙○○自原告於94年2月1日取得系爭土地所
    有權時起，無權占有如附圖編號1部分之系爭土地29平方公
    尺土地，係無法律上原因受有相當於租金之利益，系爭土地
    於93年申報地價每平方公尺31675元，受有相當於租金之利
    益每月7655元，故依土地法第一百零五條、第九十七條規定
    ，請求自94年2月起至6月止所受相當於法定租金之不當得利
    38275元，並自94年7月8日起至清償日止，按年息百分之五
    計算之利息，及自94年7月1日起至返還系爭土地之日止，按
    月給付7655元等語。被告乙○○辯稱：土地法第97條、105
    條規定之租金以不超過申報地價年息百分之十為限，原告竟
    按百分之十計算，顯有未合，又系爭房屋陳舊，近年百業蕭
    條生意難為，原告按年息百分之十請求返還不當得利，顯然
    過高，原告標購系爭房地，經員林鎮公所於94年2月14日點
    交，原告取得使用權始於此時，竟請求自94年2月1日起之不
    當得利，依法不合，原告於94年2月23日起訴，竟請求2月至
    6月之不當得利，顯乏法律依據等語。按無法律上原因而受
    利益，致他人受損害者，應返還其利益，民法第一百七十九
    條前段定有明文。而無權占有他人房屋或土地，可能獲得相
    當於租金之利益，為社會通常之觀念，原告於94年2月1日取
    得系爭土地所有權，有土地登記第一類謄本可憑，原告自此
    時起即享有民法第765條自由使用、收益、處分其所有物，
    並排除他人干涉之權利，被告乙○○仍無權占用系爭土地，
    無法律上之原因而獲得相當於租金之利益，致原告受損害，
    原告自得依不當得利法則，請求被告乙○○返還相當於租金
    之數額。按城市地方房屋之租金，以不超過土地及其建築物
    申報總價額年息百分之十為限，租用基地建築房屋亦準用之
    ，土地法地一百零五條、第九十七條第一項定有明文，被告
    乙○○無權占有如附圖編號1部分建物之基地面積為29平方
    公尺，已如前述，原告主張以該土地申報地價每平方公尺
    31675元計算，亦有土地登記第一類謄本為證，故其價值為
    918575元，本院斟酌現時社會經濟生活標準、房屋所在位置
    位於市區、交通便利等因素，亦認為以相當於土地申報總價
    年息百分之十為計算損害金之標準即為相當，占用土地價值
    918575元，以年利率百分之十即91858元計算，其每月之租
    金為7655元，原告請求自94年2月1日起至6月30日止所受相
    當於法定租金之不當得利38275元（7655×5＝38275），並
    自94年7月8日（即追加聲明狀繕本送達之日）起至清償日止
    ，按年利率百分之五計算之利息部分，以及自94年7月1日起
    至返還系爭建物之日止，按月給付7655元，因本院判決時，
    94年2月1日起至6月30日止所受相當於法定租金之不當得利
    ，均為已發生確定之事實，原告上開聲明之請求，自屬有據
    ，應予准許。
八、原告陳明願供擔保聲請宣告假執行，核無不合，爰分別酌定
    相當擔保金額宣告之。又依民事訴訟法第392條第2、3項規
    定，本院亦得依職權宣告被告預供擔保而為免假執行，爰一
    併酌定相當擔保金額宣告之。
九、本件判決之基礎已臻明確，兩造其餘攻擊防禦方法及舉證，
    於判決之結果無影響，毋庸一一論列，併此敘明。
十、訴訟費用負擔之依據：民事訴訟法第78條、第85條第2項，
    判決如主文。
中　　華　　民　　國　　94　　年　　9　　月　　23　　日
                  民事第一庭  法　    官　陳弘仁
以上正本係照原本作成。
如對判決上訴，應於判決送達後20日內向本院提出上訴狀。
中　　華　　民　　國　　94　　年　　9　　月　　23　　日
                      　　　  法院書記官　王宣雄
